【裁判字號】    97,交抗,361
【裁判日期】    970731
【裁判案由】    聲明異議
【裁判全文】
臺灣高等法院高雄分院刑事裁定         97年度交抗字第361號
抗  告  人  交通部公路總局高雄區監理所
代  表  人  乙○○
受 處分 人  甲○○
即 異議 人
上列抗告人因受處分人違反道路交通管理處罰條例聲明異議案件
，不服臺灣高雄地方法院中華民國97年5 月17日裁定（97年度交
聲字第330 號），提起抗告，本院裁定如下：
    主  文
抗告駁回。
    理  由
一、抗告意旨略以：（如附件）
二、原裁定意旨以：
（一）按「汽車駕駛人，駕駛汽車經測試檢定有下列情形之一者
      ，處新臺幣1 萬5 千元以上6 萬元以下罰鍰，並當場移置
      保管該汽車及吊扣其駕駛執照一年..... 一、酒精濃度超
      過規定標準。」道路交通管理處罰條例第35條第1 款固定
      有明文。然現行道路交通管理處罰條例第68條僅規定「汽
      車駕駛人，因違反本條例及道路交通安全規則之規定，受
      吊銷駕駛執照處分時，吊銷其持有各級車類之駕駛執照。
      」並未包括吊扣之情形。由立法沿革觀之，本條原規定受
      吊扣駕駛執照處分時，亦需一併吊扣駕駛人各級車類之駕
      駛執照，至94年12月14日修正本條，將吊扣部分刪除，足
      見立法者認為吊扣駕照之處分只需吊扣駕駛人違規時所駕
      駛車類之駕駛執照即可，故刻意刪除一併吊扣駕駛人持有
      所有車類之駕駛執照之規定。故本條例第35條規定所需吊
      扣之駕照，應係指酒精濃度超過規定標準駕駛遭查獲時所
      駕駛車輛之駕照，而不得將遭查獲人所持有各級車輛之駕
      照均予吊扣。本件異議人酒後駕駛自用小客車，然異議人
      因領有較高級之職業聯結車駕駛執照，且經換發為該等駕
      駛執照後，其他較低級等車類即不再核發駕駛執照，而直
      接允許其得駕駛其他級等車類，則異議人既無自用小客車
      之駕駛執照可供吊扣，即無從執行該部分之處分，原處分
      機關裁處吊扣其聯結車駕照，已與法律意旨未盡相符。
（二）又按「行政行為，有多種同樣能達成目的之方法時應選擇
      對人民權益損害最少者，且採取之方法所造成之損害不得
      與欲達成目的之利益顯失均衡。」行政程序法第7條 第2
      款、第3 款定有明文。若允許吊扣駕駛人原本駕駛該級以
      上車類之駕照，雖可達成限制駕駛人繼續駕駛該級車類行
      駛之目的，惟亦同時造成限制駕駛人繼續駕駛該級以上車
      類行駛之結果。本件異議人係駕駛自用小客車違規，若其
      職業聯結車駕照因而遭到吊扣，將造成異議人除不能駕駛
      自用小客車外，亦不能駕駛職業聯結車之結果，此方法難
      認係對人民損害最少者，且原處分機關採取吊扣異議人職
      業聯結車駕照之方法以達成限制其駕駛小客車之目的，所
      造成之損害（異議人喪失繼續駕駛職業聯結車之權利）已
      與欲達成目的之利益顯失均衡。蓋立法之意旨既然僅在禁
      止異議人在吊扣期間內不得駕駛自用小客車，則監理機關
      設法使異議人之聯結車駕照不得駕駛自用小客車（如在異
      議人聯結車駕照上註記某段期間內不得駕駛小客車等），
      原處分機關逕行吊扣異議人聯結車駕照，此部份處分應已
      違反行政程序法第6 條、第7 條所揭示之平等原則及比例
      原則。
（三）綜上所述，異議人雖係因持有聯結車駕照而得以合法駕駛
      自用小客車，然吊扣其聯結車駕照已有上述違誤，自難認
      係正確合法之處分。而不予吊扣固然使異議人未受到吊扣
      期間內不得駕駛自用小客車之處分，亦非全然妥適，惟兩
      相抉擇，本院認應選擇對人民較為有利之解釋，此吊扣聯
      結車駕照之處分應由本院予以撤銷並諭知不罰。又原處分
      關於罰鍰及道安講習之部分，異議人並未聲明異議，不在
      本件審理及撤銷之範圍內，附此敘明。
三、本院查：
（一）按汽車駕駛人飲用酒類後其吐氣所含酒精濃度超過每公升
      0.25毫克以上者，不得駕車，道路交通安全規則第114 條
      第2 款定有明文。汽車駕駛人，駕駛汽車經測試檢定有酒
      精濃度超過規定標準者，處新臺幣1 萬5 千元以上6 萬元
      以下罰鍰，並當場移置保管該汽車及吊扣其駕駛執照1 年
      ，道路交通管理處罰條例第35條第1 項第1 款亦有明文。
      又道路交通管理處罰條例第68條之條文內容，經立法院於
      94年11月23 日 修正通過，總統於94年12月14日以華總一
      義字第09400199321 號令修正公布，嗣由行政院於95年2
      月27日以行政院院臺交字第0950082898號令發布定自95年
      3 月1 日施行，由原條文：「汽車駕駛人，因違反本條例
      及道路交通安全規則之規定，受吊扣或吊銷駕駛執照處分
      時，吊扣或吊銷其持有各級車類之駕駛執照」，修正為：
      「汽車駕駛人，因違反本條例及道路交通安全規則之規定
      ，受吊銷駕駛執照處分時，吊銷其持有各級車類之駕駛執
      照」，修正後之新法已將「吊扣」之連坐規定排除在外，
      本件受處分人行為時該條文已修正公布施行，自應適用修
      正後道路交通管理處罰條例第68條之規定，合先敘明。
（二）本件受處分人甲○○前於97年1 月30日凌晨1 時58分許，
      駕駛R5-6665 號自小客車行經國道十西6K處時，經內政部
      警政署國道公路警察局第五警察隊舉發，受處分人受酒精
      濃度檢測0.30MG/L超過規定標準 (0.25-0.4) ，有酒後駕
      車之違規事實，遂開具Z00000000 號舉發違反道路交通管
      理事件通知單等情，業據受處分人於聲明異狀自承在卷，
      （原審卷6 頁），並有舉發違反道路交通管理事件通知單
      各1 紙在卷可憑（原審卷7 頁）。職是，受處分人酒後吐
      氣所含酒精濃度既已超過每公升0.25毫克之標準，則受處
      分人違反道路交通管理處罰條例第35條第1 項第1 款規定
      之事實已甚明確，應堪認定。
（三）又受處分人係駕駛R5-6665 號自小客車之資格憑證為職業
      聯結車駕照之事實，此有抗告人97年5 月3 日抗告狀載明
      （抗告理由第三項），而裁處吊扣受處分人駕駛執照（裁
      決書未載明種類）之處分，於裁決書中記載舉發違反法條
      為交通管理處罰條例第35條第1 項第1 款，而並未敘明裁
      處吊扣（汽車）駕駛執照此部分處分之依據，此有交通部
      公路總局高雄區○○○○○道路交通管理事件裁決書（原
      審卷第6 之1 頁）。惟依上開業已修正施行之道路交通管
      理處罰條例第68條規定之提案修正理由係「原條文將違法
      或違規駕駛人所持有各級車類之駕駛執照一併吊扣，失之
      過酷，影響人民工作及生活過鉅」等語（參見立法院公報
      第94卷第70期第136 頁至第138 頁之院會紀錄暨修正道路
      交通管理處罰條例第68條之立法理由），顯見依修正後道
      路交通管理處罰條例第68條之規定，汽車駕駛人因違反道
      路交通管理處罰條例及道路交通安全規則之規定，受「吊
      扣」駕駛執照處分時，僅能「吊扣」違規當時所駕駛車輛
      之駕駛執照，不能再「吊扣」其持有各級車類之駕駛執照
      ，已甚顯明。
（四）再者，行政行為，採取之方法所造成之損害不得與欲達成
      目的之利益顯失均衡，行政程序法第7 條第3 款定有明文
      及行政罰法第18條規定意旨可資參照，故受處分人若無自
      小客車之駕駛執照可供吊扣時，吊扣其聯結車駕駛執照以
      代之，雖可達成限制受處分人繼續駕駛重型機車行駛之目
      的，惟亦同時造成限制受處分人繼續工作上所必須具備之
      聯結車駕駛執照之結果，其所造成之損害已與欲達成目的
      之不但利益顯失均衡，且亦已違反比例原則。況依前開所
      述修正後即本件行為時之道路交通管理處罰條例第68 條
      ，既已將「吊扣各級車類」之規定予以刪除，抗告人自不
      能逕行處分吊扣受處分人其他車種之駕駛執照。抗告人因
      受處分人駕駛自小客車而有上開違規行為，因受處分人並
      無自小客車駕駛執照因而逕行吊扣其職業聯結車駕駛執照
      ，顯已逾越修正後道路交通管理處罰條例第68條之規範意
      涵及範圍。
四、原審因而認抗告人依道路交通管理處罰條例第35條第1 項第
    1 款之規定，裁處吊扣受處分人汽車駕駛執照12個月部分，
    尚有不當，因而將原處分關於吊扣汽車駕駛執照12個月部分
    撤銷（另原審裁定主文第2 項雖記載「上開撤銷部分不罰」
    等語，惟因該部分之裁處業經原審裁定撤銷而不存在，而受
    處分人上開違規行為又並非不罰，另原審裁定理由亦未認定
    受處分人之該部分行為應不罰，故該項記載顯有錯誤而應係
    贅載，並此敘明），本院經核並無違誤。抗告人以前開情詞
    ，指摘原裁定不當，為無理由，應予駁回。
五、據上論結，應依道路交通案件處理辦法第26條，刑事訴訟法
    第412 條，裁定如主文。
中    華    民    國    97    年    7     月    31    日
                  刑事第八庭    審判長法  官   李炫德
                                      法  官   郭玫利
                                      法  官   李政庭
以上正本證明與原本無異。
不得再抗告。
中    華    民    國    97    年    7     月    31    日
                                      書記官   吳福連


司法院資訊處製作；財團法人民間司法改革基金會備份。
